【裁判字號】    97,保險,16
【裁判日期】    971231
【裁判案由】    給付保險金
【裁判全文】
臺灣彰化地方法院民事判決  97年度保險字第16號
原      告  丁○○○
原      告  丙○○
前列二人共同
訴訟代理人  張繼準律師
複代理人    蘇若龍律師
被      告  南山人壽保險股份有限公司
法定代理人  戊○○
訴訟代理人  甲○○
上列當事人間請求給付保險金事件，本院於民國97年12月22日言
詞辯論終結，判決如下：
    主  文
被告應給付原告新台幣貳佰玖拾萬元，及自民國九十七年八月八
日起至清償日止，按年息百分之十計算之利息。
訴訟費用由被告負擔。
本判決於原告以新臺幣玖拾陸萬柒仟元為被告供擔保後得假執行
；但被告若以新台幣貳佰玖拾萬元為原告供擔保後，得免為假執
行。
    事實及理由
一、原告主張：
（一）原告丙○○於民國（下同）84年10月13日，以其父親陳清
      毓為被保險人，受益人為原告丁○○○及丙○○二人，向
      被告投保「南山康寧終身壽險」之人壽保險，附加「南山
      個人人身意外傷害保險附約」保險金額新台幣（下同）24
      0萬元及「綜合意外保險附約」保險金額50萬元（保單號
      碼為Ｚ000000000號）。嗣被保險人陳清毓因罹患晚期再發
      性口腔癌，於96年12月8日至高雄醫學大學附設中和紀念
      醫院住院進行化學治療，惟因口腔沾黏，於96年12月27日
      施行氣管切開手術。96年12月30日當天，適家屬外出送客
      之際，陳清毓忽欲如廁，遂自行側身欲拿取病床下之便盆
      ，不料卻自病床上翻落床下，氣切管並隨之脫落，經急救
      無效後死亡，顯然陳清毓係於保險契約條款有效期間內因
      遭遇外來突發的意外傷害事故，並以此意外事故為直接且
      單獨原因致死。原告依保險契約向被告請求給付「南山個
      人人身意外傷害保險附約」、「綜合意外保險附約」之意
      外身故保險金時，詎被告卻以系爭事故非肇因於意外所致
      為由，拒絕給付，原告二人爰起訴請求被告依約給付保險
      金。
（二）本件被保險人陳清毓於96年12月30日當天，適家屬外出送
      客之際，因忽欲如廁時，遂自行側身欲拿取病床下之便盆
      ，不料卻自病床上翻落床下，氣切管隨之脫落，經急救無
      效後死亡，有死亡證明書可稽，足證陳清毓確屬因遭遇外
      來突發的意外傷害事故，並以此意外事故為直接且單獨原
      因致死，此有高雄醫學大學附設中和紀念醫院住院病歷當
      日之診斷情形記載。被保險人陳清毓既因意外事故而死亡
      ，原告為保險契約之受益人，依約請求被告給付保險金，
      自屬有據。
（三）本件被保險人陳清毓於系爭事故發生之前，生命跡象穩定
      ，並無有何因其所患疾病而有立即死亡之危險。是本件倘
      非該氣切管掉落，陳清毓當仍可繼續存活，尤再參以證人
      沈茂昌於鈞院上開期日亦明白證稱本件被保險人陳清毓因
      呼吸有問題安裝氣切管，安裝以後呼吸狀況即有改善，96
      年12月30日當天中午12時50分，因氣切管脫落，呼吸有問
      題，經急救無效後，病患即被保險人陳清毓始死亡等語，
      暨證人即同為系爭事故發生當日之值班醫師沈彥廷於鈞院
      97年9月24日開庭時，亦明白證稱：「（問：氣切管掉出
      是否足以致命？）是，以病人當時的病情來看足以致命」
      、「（問：病人死亡是否因氣切管掉出缺氧而影響到心臟
      ，後來急救無效而死亡？）是」等語以觀，足證系爭事故
      之發生，確即為造成陳清毓死亡之直接結果。
（四）訴之聲明：被告應給付原告貳佰玖拾萬元整，暨自起訴狀
      繕本送達翌日起至清償日止，按年息百分之十計算之利息
      。併陳明願供擔保請准予宣告假執行。
二、被告則以：
（一）本件原告係依兩造所約定「南山個人人身意外傷害保險附
      約」第五條「被保險人於本附約有效期間內，因遭受外來
      突發的意外傷害事故，並以此意外傷害事故為直接且單獨
      原因，致其身體蒙受傷害因而殘廢或身故時，本公司依本
      附約約定，給付保險金。」及依「綜合意外保險附約」約
      定「在本附約有效期間內，倘被保險人因遭遇來外來劇烈
      意外事故，而非任何其他原因除溺斃，或驗屍解剖發現內
      外傷，而直接且單獨導致身體受到顯現之傷痕或傷口（以
      上簡稱「此等傷害」）則可申請理賠。」之規定向被告請
      求意外身故保險金，原告並提出由高雄醫學大學附設中和
      紀念醫院所開立之「死亡證明書」，以其上載明死亡種類
      為「意外死」做為證明本件被保險人為意外死亡之資料，
      惟高雄醫學大學附設中和紀念醫院所開立之死亡證明書，
      其死亡種類雖載明「意外死」，然經被告向該院開立該張
      「死亡證明書」之主治醫師乙○○○○查詢後，沈醫師已
      以書面回覆表示「陳清毓死亡診斷書上死亡原因為『意外
      死』為誤植，已通知家屬返院更改，但家屬仍未前往修正
      ，並依該員病症，其死亡原因為『自然病死』，故依被保
      險人主治醫師之書面回覆內容可知，有關原告主張被保險
      人為意外死，係因醫師誤植之故，實際上被保險人之死亡
      原因應為「自然病死」，此對照該「死亡證明書」所載死
      亡原因，係記載「直接引起死亡之疾病或傷害：再發性口
      腔癌」自明。
（二）本件原告雖提出被保險人陳清毓「死亡證明書」資料做為
      其為意外死亡之證明，惟依開立該「死亡證明書」主治醫
      師事後所提供之書面文件可知，本件被保險人單純係因再
      發性口腔癌死亡，屬於自然病死而非意外死，該意外死之
      載明係誤植之故，故在被保險人為自然病死情形下，被告
      先前既已給付原告壽險身故保險金，則就本次原告所請求
      之意外身故保險金部分，被告即無給付保險金之義務，從
      而原告之請求即屬無據。
（三）原告主張系爭被保險人為意外死亡，應就其意外死亡之事
      實負舉證責任。
三、兩造不爭執事項：
（一）、本件原告丙○○於84年10月13日，以自己為要保人，其
        父陳清毓為被保險人向被告投保主契約名稱為「南山康
        寧終身壽險」，附加「南山個人人身意外傷害保險」附
        約保險金額為240萬元，及「綜合意外保險附約」保險
        金額為50 萬元，保單號碼為Ｚ000000000之事實。
（二）、上開保單之身故保險金受益人為原告丁○○○及丙○○
        之事實。
（三）、本件被保險人陳清毓已於96年12月30日死亡之事實。
（四）、本件被告已給付原告壽險身故保險金之事實。
四、兩造爭執事項：
    本件系單保單之被保險人陳清毓死亡原因究為「自然病死」
    ？，或「意外死亡」？若係自然病死，則被告無給付意外身
    故保險金之責；反之，若為意外死亡，被告應依約給付意外
    身故保險金。
五、得心證之理由：
（一）本件原告主張原告丙○○於84年10月13日，以自己為要保
      人，其父陳清毓為被保險人向被告投保主契約名稱為「南
      山康寧終身壽險」，附加「南山個人人身意外傷害保險」
      附約保險金額為240萬元，及「綜合意外保險附約」保險
      金額為50萬元，上開保單之身故保險金受益人為原告丁○
      ○○及丙○○，而被保險人陳清毓已於96年12月30日死亡
      之事實，業據其提出人壽保險要保書、保險契約、死亡證
      明書等影本各乙份為證，且為被告所不爭執，原告此部分
      之主張，堪信為真正。
（二）原告主張被保險人陳清毓「意外死」之事實，有高雄醫學
      大學附設中和紀念醫院所開立之「死亡證明書」，以其上
      載明死亡種類為「意外死」做為證明，被告則以上開死亡
      證明書，其死亡種類雖載明「意外死」，然經被告向該院
      開立該張「死亡證明書」之主治醫師乙○○○○查詢後，
      沈醫師已以書面回覆表示「陳清毓死亡診斷書上死亡原因
      『意外死』為誤植，並依該員病症，其死亡原因為『自然
      病死』云云置辯。
（三）經查，原告係依兩造所約定「南山個人人身意外傷害保險
      附約」第五條「被保險人於本附約有效期間內，因遭受外
      來突發的意外傷害事故，並以此意外傷害事故為直接且單
      獨原因，致其身體蒙受傷害因而殘廢或身故時，本公司依
      本附約約定，給付保險金。」及依「綜合意外保險附約」
      約定「在本附約有效期間內，倘被保險人因遭遇來外來劇
      烈意外事故，而非任何其他原因除溺斃，或驗屍解剖發現
      內外傷，而直接且單獨導致身體受到顯現之傷痕或傷口（
      以上簡稱「此等傷害」）則可申請理賠。」之規定向被告
      請求意外身故保險金，原告並提出由高雄醫學大學附設中
      和紀念醫院所開立之「死亡證明書」，以其上載明死亡種
      類為「意外死」做為證明本件被保險人為意外死亡之資料
      。
（四）次查，本件被保險人陳清毓於96年12月30日因住院期間欲
      如廁時，遂自行側身欲拿取病床下之便盆，不料自病床上
      翻落，氣切管隨之脫落，經急救無效後死亡，有死亡證明
      書可稽，足證陳清毓確於保險契約條款有效期間內因意外
      事故而死亡，並以此意外事故為直接且單獨原因致死，此
      有高雄醫學大學附設中和紀念醫院住院病歷當日之診斷情
      形記載可稽，原告為保險契約之受益人，依約請求被告給
      付保險金，自屬有據。
（五）另查，經本院將本件被保險人陳清毓之死因，送請行政院
      國軍退除役官兵輔導委員會台北榮民總醫院鑑定結果，認
      為「綜上觀之，病患當日之意識狀態及生命跡象尚稱穩定
      ，氣切管之脫落可能提早引發病患已瀕臨衰竭之病況」，
      ，此有97年12月2日，北總口字第0970024332號回函附卷
      可稽，由此可知被保險人陳清毓於96年12月30日當日之意
      識狀態及生命跡象尚稱穩定，顯係因氣切管之脫落而提早
      引發病患已瀕臨衰竭之病況而直接且單獨原因致死，應係
      一突發意外事故，否則被保險人陳清毓顯然不可能於96年
      12月30日當日死亡，故被保險人陳清毓當日死因應係意外
      死無疑，此核與原告之主張相符。上開回函雖亦有「但即
      便氣切管未脫落，病患亦可能因再發性口腔癌所引發之併
      發症或肺炎而死亡。」之記載，證人即系爭事故發生當日
      之值班醫師范文傑於本院97年9月24日開庭時雖證稱氣切
      管沒有掉出，病人也可能在近日內隨時死亡，但我們『不
      確定』病患可以活多久云云，然人皆會死，自不得以病患
      日後亦可能因再發性口腔癌所引發之併發症或肺炎而死亡
      ，而否定被保險人陳清毓於96年12月30日當日確係意外死
      亡之事實。且由證人范文傑上開證詞，可知『不確定』病
      患被保險人陳清毓可以活多久，益證如氣切管沒有掉出，
      病人當不致在96年12月30日當日死亡，是被告辯稱死因單
      純為病死云云，不足採信。
（六）雖證人即高雄醫學大學附設中和紀念醫院醫師沈茂昌於本
      院97年9月8日開庭時證稱略以：上開死亡證明書係當日值
      班醫師以電腦開立時勾選錯誤云云。惟查，證人沈茂昌自
      承其於事故發生當日並未上班，其僅係於死亡證明書開立
      後補蓋章等語，是證人沈茂昌就本件被保險人陳清毓於當
      日究係因何原因死亡，並未親自見聞，其所為之證述自難
      遽採。至於，證人沈茂昌就其未親自見聞之上開情事，竟
      又稱：「不記得」曾私下以「陳清毓死亡診斷書上死亡原
      因為『意外死』為誤植，已通知家屬返院更改，但家屬仍
      未前往修正，並依該員病症，其死亡原因為『自然病死』
      之書面交給被告，其動機何在？此部分證詞不無迴護被告
      之嫌，不足採信。
（七）證人范文傑雖證稱氣切管沒有掉出，病人也可能在近日內
      隨時死亡，但我們『不確定』病患可以活多久云云。惟以
      陳清毓於安裝氣切管後，並非住於加護病房中，而係住在
      普通病房，倘若非該氣切管掉出，並無須急救，足證陳清
      毓於氣切管安裝後掉落之情形下，病情穩定，並無立即死
      亡之危險，否則，倘如證人范文傑、沈彥廷所稱陳清毓病
      情嚴重隨時可能死亡，則此種病人應係安置於加護病房，
      而非普通病房，惟證人范文傑、沈彥廷就何以陳清毓於事
      故發生之前並無急救，亦無生命危險，更非住於加護病房
      等節，並未清楚說明，均不足證明被保險人陳清毓於96年
      12 月30日當日為病死，而否定被保險人陳清毓於96年12
      月30日當日確係前述意外死亡之事實。
（八）本件被保險人陳清毓於系爭事故發生之前，既生命跡象尚
      稱穩定，並無有何因其所患疾病而有立即死亡之危險。是
      本件倘非該氣切管掉落，陳清毓當仍可繼續存活，至於日
      後是否因其他原因死亡，並不影響陳清毓於96年12月30日
      當日係意外死亡之事實。尤再參以證人沈茂昌亦證稱「本
      件被保險人陳清毓因呼吸有問題安裝氣切管，安裝以後呼
      吸狀況即有改善，96年12月30日當天中午12時50分，因氣
      切管脫落，呼吸有問題，經急救無效後，病患即被保險人
      陳清毓始死亡」等語，暨證人即同為系爭事故發生當日之
      值班醫師沈彥廷於本院97年9月24日開庭時，亦明白證稱
      ：「（問：氣切管掉出是否足以致命？）是，以病人當時
      的病情來看足以致命」、「（問：病人死亡是否因氣切管
      掉出缺氧而影響到心臟，後來急救無效而死亡？）是」等
      語以觀，足證系爭意外事故之發生，確即為造成陳清毓死
      亡之直接結果。
（九）綜上所述，被保險人陳清毓於96年12月30日當日確係意外
      死亡，從而，原告係依兩造所約定「南山個人人身意外傷
      害保險附約」第五條及依「綜合意外保險附約」之約定向
      被告請求意外身故保險金，即於法有據。末按，保險人應
      於要保人或被保險人交齊證明文件後，於約定期限內給付
      賠償金額。無約定期限者，應於接到通知後十五日內給付
      之。保險人因可歸責於自己之事由致未在前項規定期限內
      為給付者，應給付遲延利息年利一分。保險法第34條定有
      明文，故原告據以提起本訴，請求被告應給付原告貳佰玖
      拾萬元，暨自起訴狀繕本送達翌日即自民國九十七年八月
      八日起至清償日止，按年息百分之十計算之利息，即無不
      合，應予准許。
（十）原告陳明願供擔保聲請宣告假執行，被告陳明如受不利判
      決願供擔保請准宣告免為假執行，均核無不合，爰分別酌
      定相當擔保金額宣告之。
六、本件事證已明兩造其餘攻擊或防禦方法與舉證，經核對判決
    結果不生影響，爰不逐一論列。
七、結論：原告之訴為有理由，並依民事訴訟法第78條、第390
    條第2項、第392條第2項，判決如主文。
中    華    民    國    97    年    12    月    31    日
                  民事第一庭    法  官  施坤樹
以上正本係照原本作成。
如對判決上訴，應於判決送達後20日內向本院提出上訴狀（須附
繕本）。
中    華    民    國    98    年     1    月    14    日
                                書記官  施嘉玫


司法院資訊處製作；財團法人民間司法改革基金會備份。
